最高法院刑事判決　　　　　　　九十六年度台上字第一一三號
上　訴　人　台灣高等法院高雄分院檢察署檢察官
被　　　告　甲○○
選任辯護人　林石猛律師
　　　　　　白裕祺律師
　　　　　　顏宏斌律師
上列上訴人因被告違反貪污治罪條例案件，不服台灣高等法院高
雄分院中華民國九十五年八月十八日第二審更審判決（九十五年
度上更(一)字第一二三號，起訴案號：台灣高雄地方法院檢察署九
十三年度偵字第一三六０號），提起上訴，本院判決如下：
    主  文
原判決撤銷，發回台灣高等法院高雄分院。
    理  由
本件原判決以公訴意旨略稱：被告甲○○（原名陳勝朋）係永隆
農產加工廠（下稱永隆廠）實際負責人，永隆廠受行政院農業委
員會南區糧食管理處（下稱南區糧管處）委託辦理公糧稻米之經
收、保管之倉庫，暨負責加工成白米，撥付各學校營養午餐之業
務，被告自係受公務機關委託承辦公務之人。南區糧管處自民國
九十一年八月一日起，陸續撥入印有公糧包裝之糙米交付永隆廠
保管及加工，並分批撥送學校供給營養午餐使用，迄九十二年八
月十三日止，結餘應為糙米二萬六千二百八十七公斤、白米四十
七公斤。詎南區糧管處高雄辦事處，於九十二年八月十三日派員
蕭賜鵬、吳秀霞前往永隆廠稽查時，現場僅剩白米計二百公斤，
其餘公糧均遭被告意圖為自己不法之所有，侵占挪移私用殆盡，
因認被告涉犯貪污治罪條例第四條第一項第一款罪嫌云云。經審
理結果，認被告犯罪不能證明，因而撤銷第一審論處被告受公務
機關委託承辦公務之人侵占公有財物罪刑之判決，改判諭知被告
無罪，固非無見。
惟查：（一）審理事實之法院，對於案內與待證事實有重要關係
，在客觀上認為應依法調查之證據，若未依法調查或雖已調查而
未調查明白，即與證據未經調查無異，如率行判決，其判決當然
為違背法令。查原審以永隆廠於九十二年八月十三日經南區糧管
處高雄辦事處派員稽查時，固計短少公糧糙米二萬零一百四十一
公斤、白米四十七公斤屬實；然被告所辯(1)稻穀於接收時即因地
磅誤差而有短少，(2)永隆廠於八十七至九十一年間曾失竊白米約
三百噸，(3)九十二年五月下旬碾製予明義國中之糙米因發生摻雜
玻璃碎片而受損失等情，有證人洪顯揚之證詞及卷附南區糧管處
九十一年九月五日函、九十二年五月二十三日函暨九十一年十一
月二日高雄市政府警察局左營分局受理各類案件紀錄表可憑，足
認被告上開辯解確有事證可佐而可信，本件公糧短少之原因並非
被告侵占入己所致（見原判決第九至十一頁理由五(五)）。然查
：(1)南區糧管處九十一年九月五日函，係函請負責運送之綿豐汽
車貨運行確實依約辦理公糧之交接，並說明交接時應依規定過磅
，如有不足，應請運輸公司補足後再於交接單簽章認證等情（見
他字第四七七五號偵查卷第六十八頁）。依該函所載，公糧之運
輸公司於交接過磅時，若有不足，仍應予以補足才得交接。則被
告所辯其接收公糧時有短少情形，是否屬實？即非無疑。(2)九十
一年十一月二日高雄市政府警察局左營分局受理各類案件紀錄表
固記載：永隆廠於八十七至九十一年期間，白米間接損失約三百
噸，懷疑該廠員工竊走，而登記備查等字樣（見同上之他字卷第
六十九頁）。但查三百噸折合三十萬公斤，以八十七至九十一年
前後長達五年間計之，平均一年失竊高達六萬公斤白米，數量並
非微少，永隆廠何以遲至九十一年十一月二日才報案？又何以僅
「登記備查」？是被告所謂「白米失竊」云云，其真實性亦有待
究明。(3)至於南區糧管處九十二年五月二十三日函，雖函知美濃
鎮農會（另副知各委託倉庫工廠等）因公糧品質含有部分玻璃碎
片，請日後應切實注意碾製加工過程等情（見同上之他字卷第六
十七頁），證人洪顯揚亦證稱有請永隆廠補合格白米給明義國中
等語（見同上之他字卷第三十七頁倒數第三至四行），但均未敘
明永隆廠究竟補給明義國中多少白米。原審對於上開與被告是否
侵占公糧有重要關係之事項，並未調查釐清，率認被告所辯可採
，而為被告有利之認定，自嫌速斷；併有調查未盡及理由欠完備
之違背法令。（二）審理事實之法院，對於被告有利及不利之證
據，應一律注意，綜合全案證據資料，本於經驗法則，以定其取
捨，並將取捨證據及得心證之理由於判決內詳予說明，倘僅援用
有利於被告之證據而為被告有利之認定，對於不利於被告之證據
，恝置不論，即難謂於法無違。經查：１、原審以南區糧管處與
永隆廠之合約，被告僅受委託從事原料糙米加工白米業務，並非
承辦公糧稻米經收、保管、加工、撥付業務之倉庫，且合約中並
無約定公糧糙米之放置地點，證人蕭賜鵬亦證稱：「合約內並未
記載指定公糧存放地點」云云，認定本件並無「公糧委託倉庫管
理要點」之適用等情（見原判決第十六頁倒數第二至九行）。但
查卷附行政院農業委員會糧食署南區分署九十五年五月二十四日
復原審法院函說明三略謂：永隆廠依「公糧稻米委託倉庫管理要
點」第二點「委託倉庫」之定義，及「委託加工學校午餐白米業
務合約」第三條之規定，所承辦之業務包含行政院農業委員會糧
食署南區分署交付之原料糙米及加工成品或半成品之倉儲業務應
無疑義等情（見原審更審卷第二十八頁）。原判決對於該不利於
被告之證據，何以不足採？並未說明理由，其理由自有欠完備。
２、原判決以九十二年一至六月間，公糧白米價格低於市售白米
價格；又白米自外觀上無法分辨為公糧或民糧，售價難有高低之
別，認定被告自無挪用公糧，賺取價差之動機等情（見原判決第
十四至十五頁理由五(五)）。但查卷附上開行政院農業委員會糧
食署南區分署復原審法院函說明五略謂：九十二年八月間之公糧
收購價格為計畫收購每公斤新台幣（下同）二十一元、輔導收購
每公斤十八元，市面平均穀價為十五點五元等情（見原審更審卷
第二十九頁）；據此計之，倘若將公糧先行出售，再自市面購入
抵充，則並非無價差可圖。原判決捨此不論，率為論斷被告並無
挪用公糧賺取價差之動機云云，亦有未洽。（三）按判決適用法
則不當者，為違背法令。次按侵占罪係即成犯，凡對自己持有之
他人所有物，有變易持有為所有之意思時，即應構成犯罪，縱事
後將侵占之物設法歸還，亦無解於罪名之成立（本院四十三年台
上字第六七五號判例意旨參照）。原審以被告於稽查時，現場以
公糧袋包裝之白米共計二百公斤（折算糙米為二百三十五公斤）
，並至橋頭倉庫運回印有「永」、「賢」字樣太空包包裝白米、
印有「東部池上米、美香碾米工廠」及「五福米」字樣PP袋包裝
白米，折算共計糙米二萬一千四百零三公斤、白米四十七公斤，
尚比短少公糧多，故被告並無不能交還之情形；縱認短少部分係
被告違約挪用，亦難認被告有侵占之不法意圖等情（見原判決第
十四頁理由五(五)），適用法則亦難謂適當。檢察官上訴意旨指
摘原判決違背法令，尚非全無理由，應認原判決仍有撤銷發回更
審之原因。
據上論結，應依刑事訴訟法第三百九十七條、第四百零一條，判
決如主文。
中　　華　　民　　國　九十六　年　　一　　月　　十　　日
                      最高法院刑事第九庭
                          審判長法官  陳　正　庸
                                法官  賴　忠　星
                                法官  王　居　財
                                法官  林　開　任
                                法官  林　立　華
      本件正本證明與原本無異
                                      書  記  官
中　　華　　民　　國　九十六　年　　一　　月　 十七 　日
                                                      Ｚ
